【裁判字號】    90,家抗,34
【裁判日期】    901227
【裁判案由】    指定遺產管理人
【裁判全文】
臺灣高等法院臺南分院民事裁定  九十年度家抗字第三四號  ｅ
      抗  告  人  財政部國有財產局台灣南區辦事處嘉義分處
      法定代理人  凌    中
      相  對  人  彰化商業銀行股份有限公司
      法定代理人  張  伯  欣
右抗告人因相對人就被繼承人陳保元指定遺產管理人事件，對於中華民國九十年十一
月十五日臺灣嘉義地方法院九十年度家管字第七號裁定提起抗告，本院裁定如左：
      主      文
抗告駁回。
抗告程序費用由抗告人負擔。
      理      由
一、按先順序繼承人均拋棄其繼承權時，由次順序之繼承人繼承。其次順序繼承人有
    無不明或第四順序之繼承人均拋棄其繼承權者，準用關於無人承認繼承之規定。
    又繼承開始時，繼承人之有無不明者，由親屬會議於一個月內選定遺產管理人，
    並將繼承開始及選定遺產管理人之事由，向法院報明。又第一千一百七十八條所
    定之期限屆滿，無繼承人承認繼承時，其遺產於清償債權，並交付遺贈物後，如
    有賸餘，歸屬國庫。又繼承人有無不明而不能依民法第一千一百七十七條選定遺
    產管理人時，得由利害關係人聲請法院選任之。民法第一千一百七十六條第六項
    、第一千一百七十七條、第一千一百八十五條及第一千一百七十八條第二項分別
    定有明文。
二、本件相對人於原審法院聲請意旨略以：第三人陳保元（男，民國○○○年○月○
    日生，身分證統一編號：Ｚ000000000號），生前曾向其借款，卻於民
    國（下同）九十年七月二十六日死亡，其第一順位法定繼承人陳佳樺及第二順位
    法定繼承人陳保仁等五人聲請拋棄繼承，分別經原審九十年度繼字第五一五、五
    二一號受理並准予備查在案，致遺產無人繼承，亦不能依民法第一千一百七十七
    條選定遺產管理人，而相對人為被繼承人陳保元之債權人，為此依非訟事件法第
    七十八條第一項規定，聲請選任抗告人為遺產管理人等語，業據其提出戶籍謄本
    一件、繼承系統表一件、拋棄繼承證明影本一件、被繼承人陳保元之歸戶財產清
    單及土地及建物謄本為證。經原法院調閱原審九十年度繼字第五一五、五二一號
    拋棄繼承卷宗審認，查明被繼承人陳保元之第一順位至第四順位繼承人均已拋棄
    繼承，並無親屬會議指定遺產管理人無訛等情，是相對人本於利害關係人身分為
    本件聲請等情，審核結果，選任抗告人財政部國有財產局臺灣南區辦事處嘉義分
    處為被繼承人陳保元之遺產管理人，於法並無不當，自應予准許。
三、抗告意旨略以：按司法院七十四年十月十五日台廳一字第○五七八六號函示第二
    項第三款：「嗣後各地方法院受理有關無人承認繼承遺產管理事件時，先順序繼
    承人均拋棄繼承，其次順序繼承人有無不明而應准用關於無人承認繼承之規定時
    ，應先審核可否依民第一千一百七十七條規定選定遺產管理人。如無法選定遺產
    管理人者，因此類拋棄繼承事件，多屬遺債大於遺產，形同破產，儘量避免選任
    國有財產局為遺產管理人」。衡諸一般常情，被繼承人之法定繼承人所以聲明拋
    棄繼承，不外乎被繼承人之遺債大於遺產，有破產之虞，本件被繼承人陳保元遺
    有之土地及建物上有抵押權之設定，且人性戀財，被繼承人陳保元之遺產若有剩
    餘，其繼承人豈有拋棄之理。抗告人係國庫之管理機關，而國庫對於無人承認繼
    承之遺產向有期待權，因此於被繼承人陳保元尚有剩餘遺產得以歸屬國庫之情形
    下，選任抗告人為遺產管理人方有實益；反之，抗告人須盡善良管理人之責任管
    理被繼承人陳保元之遺產、處理債務問題，其間所將耗費之人力、時間實難以金
    錢衡量，且管理期間所須之花費亦由國庫代為墊付，將會造對成國庫利益受損，
    為此浪費國家資源於少數特定人身上，顯失公平。又法無明文禁止拋棄繼承之繼
    承人擔任遺產管理人，被繼承人陳保元生前之債權債務關係，以及印鑑、產權證
    明等重要文件應屬其家屬最為知悉、且目前仍由其等保管，就適任與否加以考量
    ，被繼承人陳保元之弟為本件債務之連帶保證人，由其任遺產管理人實是不作第
    二人想，抗告人誠恐力有未逮云云，並提供臺灣高等法院高雄分院及臺灣屏東地
    方法院之民事裁定各乙份為證。惟本院查：司法院前述函示，僅謂儘量避免選任
    抗告人為遺產管理人，並非謂不得選任其為遺產管理人，無非著眼於國有財產之
    考量，對於法院亦無拘束力。又被繼承人陳保元生前之債權債務關係及有關產權
    證明文件，抗告人得依其他方式獲悉或取得，另有關之印鑑，抗告人亦得依舉證
    責任分配方式辨識其真偽，於其管理遺產上並無困難，而上開文件資料其家屬未
    必最為知悉。且繼承人均拋棄繼承，已無利害關係，如選定其等擔任遺產管理人
    ，難期其將來執行職務能克盡職守，公正客觀，以善盡管理人之職務，為期公正
    ，實不宜選任彼等為遺產管理人。又本件相對人為被繼承人陳保元之債權人，如
    兼任被繼承人陳保元之遺產管理人，恐有利害衝突之虞，而不利於被繼承人陳保
    元之其他債權人，亦不宜選任其為遺產管理人，若由被繼承人陳保元之胞弟陳保
    復為遺產管理人，由於其係被繼承人陳保元與相對人債務之連帶保證人，與本件
    債務具有重大之利害關係，亦難期其公平行事。而被繼承人陳保元之遺產，於遺
    產管理人完成清償債權並交付遺贈物等清算程序前，是否有賸餘，尚無從知悉。
    而依上述說明，各順序之繼承人均拋棄繼承者，其剩餘財產歸屬國庫，而抗告人
    為國庫之綜理機關，為國有財產法第九條第二項所明定，其備有財產管理之專才
    ，雖其經費支出屬國家資源，但保護無人繼承財產之債權人之權利，亦屬政府之
    義務。於遺產管理指定之實際運作，仍認選任國有財產局為遺產管理人較為妥適
    ，原法院據此指定抗告人為被繼承人陳保元之遺產管理人，經核並無不合，抗告
    意旨復未述明原裁定選任其為被繼承人陳保元之遺產管理人有何違法或其他不當
    之處，其提起抗告，聲明廢棄原裁定，非有理由。
四、據上論結，本件抗告為無理由，爰依非訟事件法第二十八條、第八條第二項，民
    事訴訟法第四百九十二條第一項、第七十八條，裁定如主文。
中      華      民      國    九十      年      十二    月    二十七    日
                                    臺灣高等法院臺南分院民事第四庭
~B1審判長法官  王    惠    一
~B2      法官  吳    上    康
~B3      法官  胡    景    彬
右為正本係照原本作成。
不得再抗告。
中      華      民      國    九十一    年      一      月      三      日
                                        法院書記官  謝    素    嬿


司法院資訊處製作；財團法人民間司法改革基金會備份。
